【裁判字號】    91,訴,2015
【裁判日期】    920731
【裁判案由】    新型專利異議
【裁判全文】
臺北高等行政法院判決                            九十一年度訴字第二○一五號
                              .
    原      告  甲○○
    訴訟代理人  己○○
    被      告  經濟部智慧財產局
    代  表  人  蔡練生（局長）
    訴訟代理人  乙○○兼送達.
                戊○○
    參  加  人  弘大鞋業有限公司
    代  表  人  丙○○
    送達代收人  丁○○
右當事人間因新型專利異議事件，原告不服經濟部中華民國九十一年三月二十日經訴
字第○九一○六一○五八八○號訴願決定，提起行政訴訟，經本院裁定命參加人獨立
參加訴訟，本院判決如左：
    主  文
原告之訴駁回。
訴訟費用由原告負擔。
    事  實
一、事實概要：
    參加人於民國八十七年十二月三日以「循環氣鞋底之設計」向被告前身即中央標
    準局（八十八年一月二十六日改制為經濟部智慧財產局）申請新型專利，經編為
    第00000000號審查，准予專利（下稱系爭案）。公告期間，原告提出異
    議，經被告審定異議不成立，原告不服，提起訴願，經遭決定駁回，遂向本院提
    起行政訴訟。
二、兩造聲明：
  (一)原告聲明：
    1.訴願決定及原處分均撤銷。
    2.被告對系爭案應為異議成立之處分。
    3.訴訟費用由被告負擔。
  (二)被告聲明：
    1.駁回原告之訴。
    2.訴訟費用由原告負擔。
  (三)參加人聲明：
    參加人未於準備程序及言詞辯論期日到場，亦未提出書狀，作何聲明或陳述。
三、兩造之爭點：系爭案是否有違專利法第九十八條第二項之規定而不符新型專利要
    件？
  (一)原告主張之理由：
    1.系爭案之鞋底及中底墊（鞋墊）構造上特徵及其所為達成之創作功效，早於其
      提出申請前，已分別見於第00000000號「鞋子之構造」專利案（下稱
      引證一）、第00000000號「立體多功能通風鞋具」專利案（下稱引證
      二）及第00000000號「具通風透氣之鞋墊」專利案（下稱引證三）等
      公告在先之技術內容，則系爭案明顯係屬不同先前技術之部分、片斷內容相互
      組合而成之創作，蓋引證一於鞋底頂面向下凹陷形成一凹面，又於凹面中裝設
      有一軟質填充元件，於該填充元件上方則為該透氣鞋墊，上述填充元件與透氣
      鞋墊上均設有與鞋底凹槽相通之多數貫孔，以增加鞋底通氣性與柔軟度，另引
      證二則見於鞋底部內凹設有多數相互導通之氣室，該鞋底部內所凹設之多數氣
      室係匡圍各該氣室之四週邊壁上切設多數導溝，俾輪通任兩氣室內氣流。就引
      證一、二中所揭示之鞋底構造與系爭案之鞋底相互比對可明顯得知，系爭案為
      供鞋墊設置及形成循環氣流之凹槽、橫凹溝、縱凹溝等構造上特徵，顯與引證
      一、二中之凹面、導溝及氣室為完全相同之技術內容及創作功效，則系爭案之
      鞋底構造，顯係屬引證一、二之部分內容相互組合而成者，自難稱具有進步性
      。
    2.次查，系爭案由一底片、一彈性構件及一貼合片所貼合而成之中底墊（鞋墊）
      亦早於其提出申請前，即已公開見於引證三，且引證三之鞋墊同樣係由上、中
      、下三層組合而成，其中下層具網孔，中層係具有彈性、柔軟之整體，上層亦
      具有網孔，以藉由上、中、下三層之組合固著，可具通風透氣、柔軟舒適之功
      效。由此可見，系爭案中底墊（鞋墊）之基本構成明顯與引證三完全相同。至
      於系爭案於底片之底面設數凸塊，凸塊間自然形成溝槽，使底面周緣形成數具
      通風之溝槽，腳掌處設數圓孔等為達成乾燥、通風效果之構造上設計，亦可由
      引證二之鞋墊層輕易推論而得。因此，系爭案之中底墊當係屬引證二、三之先
      前技術各片斷相互組合，難稱具有進步性。
    3.查系爭案申請專利範圍第三項中所載：「依據申請專利範圍第一項所述之循環
      氣鞋底之設計，其中底片下緣設有凸起狀之圓錐凸粒，並呈貫通者。」，而參
      照於其創作說明中所述，該凸起狀圓錐凸粒，係藉以與鞋底頂住隔開產生流通
      空間，令鞋內流通效率得以提升。配合圓孔，使中底墊受力（行走時腳底下壓
      ）時，具有風鼓之作用，能將腳底之汗氣散發出來。而查系爭案此一附屬請求
      項之技術內容及其所為達成之效用，早於提出申請前即已公開見於第0000
      00000號「彈性立體鞋墊」新型專利案及第000000000號「通風
      健康鞋之構造」新型專利案。其中，第000000000號「彈性立體鞋墊
      」主要係於鞋墊底面佈設有複數凸起之空心柱（圓錐凸粒），各空心柱（圓錐
      凸粒）中央貫設有一貫通氣孔（圓孔），以藉由該空心柱受力變形（行走時腳
      底下壓）時，貫通氣孔內產生擠壓排氣（風鼓）作用，與變形回復時貫通氣孔
      內產生之唧吸作用，以達到有效之透氣效果，此相較於系爭案之底片，明顯為
      相同之構造上設計及使用功效，然此一彈性立體鞋墊係於八十七年十一月二十
      一日即已獲被告核准公告，其公開日期顯較系爭案之申請日期為早。因此，系
      爭案之申請專利範圍第三項中所載之內容，當已不具有新穎性，自不應予核准
      專利。
    4.再第000000000號「通風健康鞋之構造」專利案則明顯見於鞋墊頂面
      密佈設有凸粒（圓錐凸粒），並於凸粒之中心處及週緣皆穿設有一通風孔（圓
      孔）及側流孔，且通風孔係露出墊體底面（呈貫通），側流孔則係與通風孔相
      通。俾得於人體腳部反覆踩踏地面及抬起時，令鞋內之空氣、濕氣排出（風鼓
      作用）及外界之空氣進入鞋內，有效產生一動態通風之功效，相較之下，該凸
      粒與系爭案之圓錐凸粒，亦明顯為相同之構造及功用，而該通風健康鞋之鞋墊
      係於八十六年十一月十一日即已公開見於專利公告，其公開日期亦較系爭案之
      申請日期為早。由此愈加凸顯出系爭案申請專利範圍第三項中所載之內容，顯
      已喪失其新穎性，而不應予核准專利。
  (二)被告主張之理由：
    1.按稱新型者，謂對物品之形狀、構造或裝置之創作或改良，為專利法第九十七
      條所規定。又公告中之新型，任何人認有違反專利法第九十七條至第九十九條
      或第一百零五條準用第二十七條規定，得自公告日起三個月內向專利專責機關
      提起異議者，依同法第一百零二條第一項規定，除應備具異議書外，並應附具
      證明文件。從而有無違反專利法規定之情事，依法應由異議人附具證據供查，
      倘所舉證據不足以證明其有違反專利法之規定者，自應為異議不成立之處分。
    2.進步性之判斷係以是否能增進功效，而原告僅依據系爭案之部分結構係為引證
      一、二之部分內容相互組合而成，而主張系爭案不具進步性，該理由實不足採
      。事實上，系爭案之主要結構特徵及創作功效係以具鼓風作用之中底墊，達到
      較佳之通風功效，而該具鼓風作用之中底墊及功效係引證一、二所無。另查系
      爭案之主要結構特徵及創作功效係以具鼓風作用之中底墊，達到較佳之通風功
      效，該結構特徵並無法由引證二、三所組合而成，且該功效亦係引證二、三所
      無法達成。
    理  由
甲、程序方面：
    原告起訴時，被告代表人為陳明邦，嗣於九十一年九月九日變更為蔡練生，茲據
    被告新任代表人具狀聲明承受訴訟，核無不合，應予准許，合先明。
乙、實體方面：
一、參加人於八十七年十二月三日以「循環氣鞋底之設計」向被告申請新型專利，經
    編為第00000000號審查，准予專利。公告期間，原告提出異議，經被告
    審定異議不成立，原告不服，提起訴願，經遭決定駁回之事實，有原告異議申請
    書、被告九十年九月二十四日（九○）智專三（一）○二○三一字第○九○八九
    ○○一七七四號異議審定書及經濟部九十一年三月二十日經訴字第○九一○六一
    ○五八八○號訴願決定書在卷可憑，堪信為真實。
二、按凡對物品之形狀、構造或裝置之創作或改良，而可供產業上利用者，得依法取
    得新型專利，為系爭專利核准審定時專利法第九十七條暨第九十八條第一項所規
    定。惟新型係運用申請前既有之技術或知識，而為熟習該項技術者所能輕易完成
    且未能增進功效時，依法不得取得新型專利，復為同法第九十八條第二項所明定
    。而公告中之新型，任何人認有違反前揭專利法第九十七條至第九十九條規定者
    ，依法得自公告之日起三個月內，備具異議書，附具證明文件，向專利專責機關
    提起異議。從而，系爭專利有無違反專利法情事而應不予專利，依法應由異議人
    附具證據證明之，倘其證據不足以證明系爭專利有違專利法之規定，自應為異議
    不成立之處分。依卷附新型專利說明書之記載，系爭案申請專利範圍為：
  1.一種循環氣鞋底之設計，其係包含鞋底和中底墊，其主要特徵在於：鞋底的上面
    沿鞋底之周緣設凹緣，沿著凹緣之周圍設一近似人們足部形狀之凹槽可供鞋墊設
    置，且於凹槽中從腳跟處起設數橫凹構及二縱凹溝，該二縱凹溝於腳掌適處相連
    接，使凹槽之前端和二縱凹溝之銜接處形成一近似半橢圓形之凸塊，凸塊上設二
    圓孔，且於二縱凹構與數橫凹溝銜接處及腳掌等距處設圓孔穴者；另該鞋墊係由
    一底片，一彈性構件、一貼合片所貼合而成，該底片之上面具有向中心凹之些微
    弧度，該底片之底面沿週邊及中間設數凸塊，凸塊和凸塊自然形成溝槽，使底面
    周緣形成數具通風之溝槽，腳掌虛設數圓孔，而彈性構件則位於底片之上方，其
    面積比底片小且為一海棉製品，另貼合片其貼合固定於底片上將彈性構件包覆其
    中，並封閉周圍使形成一中空之中底墊結構，藉由中底墊產生中空鼓風效果。經
    腳底下壓排出氣經鞋底溝槽朝兩側釋出再向上流通形成循環氣流使足部獲得最佳
    之乾燥及通風效果。
  2.依據申請專利範圍第一項所述之循環氣鞋底之設計，可於鞋底之放置鞋墊之凹槽
    處撒上消毒粉（或除臭粉），當足部行時，可將其向鞋底或及鞋墊之槽溝循環散
    出，而充滿鞋內具殺菌除臭之功效者。
  3.依據申請專利範圍第一項所述之循環氣鞋底之設計，其中底片下緣設有凸起狀之
    圓錐凸粒，並使圓孔呈貫通者。
  4.依據申請專利範圍第一項所述之循環氣鞋底之設計，其中鞋底之腳掌通處開設有
    凹槽，於凹槽另置有具數通孔之軟彈性構件。
  5.依據申請專利範圍第一項所述之循環氣鞋底之設計，其中鞋底凹緣上設有釘孔者
    。
三、引證一為八十二年三月一日審定公告之第00000000號「鞋子之構造」新
    型專利案，其申請專利範圍第一項獨立項之特徵在於：於鞋底頂面向下凹陷形成
    一凹面，該凹面上再下凹陷形成多個預定形狀之凹槽，使得該鞋底底部突出數量
    配合之突粒，而於該各突粒之周緣再向內凹陷形成一環凹溝；又位於上述凹面中
    裝設有一軟質填充元件，於該填充元件上方則為該透氣鞋墊，上述填充元件與透
    氣鞋墊上均設有與鞋底凹槽相通之多數貫孔；藉著上述突粒、凹溝之形成，可增
    加鞋底之通氣性與柔軟度者。經查，引證一係藉由填充元件、透氣鞋墊與鞋底凹
    槽相通之多數貫孔流通空氣，與系爭案鞋墊係由一底片，一彈性構件、一貼合片
    所貼合而成，該底片之上面具有向中心凹之些微弧度，該底片之底面沿週邊及中
    間設數凸塊，凸塊和凸塊自然形成溝槽，使底面周緣形成數具通風之溝槽，腳掌
    虛設數圓孔，而彈性構件則位於底片之上方，其面積比底片小且為一海棉製品，
    另貼合片其貼合固定於底片上將彈性構件包覆其中，並封閉周圍使形成一中空之
    中底墊結構，並不相同。引證一不能證明系爭案不具新穎性。
四、引證二為八十三年十一月十一日審定公告之第00000000號「立體多功能
    通風鞋具」新型專利案，其技術特徵為於鞋底部內凹設有多數相通之氣室及一主
    進氣室，該鞋底部內所凹設之多數氣室係匡圍各該氣室之四周邊壁上切設多數導
    溝，俾輸通任兩氣室內氣流；一穿設有與鞋墊層直接對稱之多數氣孔之中底層，
    一穿設有多數通孔並鋪設於中底層上方之鞋墊層，並於鞋墊層上頂面突設多數突
    珠，而於鞋墊層之底部向下連伸多數組突塊，藉各該突塊之撐頂時各該突珠下方
    形成多數之泵壓點者，俾於用者行進時踩壓各該突珠以泵壓氣體進入鞋內經該等
    氣孔、氣室及導溝之上下左右通風。引證二上開結構與系爭案貼合片其貼合固定
    於底片上將彈性構件包覆其中，並封閉周圍使形成一中空之中底墊結構，並不相
    同，因此引證二亦不能證明系爭案不具新穎性。
五、引證三係七十九年五月一日審定公告之第00000000號「具通風透氣之鞋
    墊」新型專利案，係由特多龍材質製成之上、中、下三層透氣鞋墊，底層係以二
    由平直的硬質線材交錯編織而成之硬質網狀布皮，藉其硬質體而具有撐持伸張功
    能，中層係製成具有彈性、柔軟之墊體，上層係由二平直之軟質線材編織成軟質
    網狀而具有網孔之布皮，藉由上、中、下三層之組合固著，可得一具通風透氣、
    柔軟舒適、不易滑動功效之鞋墊。引證三上、中、下三層之組合固著之鞋墊，並
    無系爭案貼合片其貼合固定於底片上將彈性構件包覆其中，並封閉周圍使形成一
    中空之中底墊之結構，兩者技術特徵並不相同，因此引證三仍不能證明系爭案不
    具新穎性。
六、又引證一、引證二、引證三雖有利用通孔透氣或材質之撐持伸張功能以達通風效
    果，但引證一僅藉由填充元件、透氣鞋墊與鞋底凹槽相通之多數貫孔流通空氣；
    引證二則係利用鞋底側邊透氣孔將空氣吸入鞋內，塵土亦易吸入其內；引證三僅
    藉由材質之撐持伸張功能以達通風效果。上開引證案並未具有系爭案中之中底墊
    於行走時產生鼓風作用之效果，且系爭案中利用中底墊產生鼓風作用，將汗氣經
    鞋底溝槽朝兩側釋出再向上流通之功效亦非結合引證一、二、三之技術特徵而可
    達成，因此引證案亦不能證明系爭案不具進步性。原告主張系爭案之鞋底構造，
    顯係屬引證一、二之部分內容相互組合而成者，或系爭案之中底墊當係屬引證二
    、三之先前技術各片斷相互組合，難稱具有進步性云云，非屬可採。
七、至原告所指第000000000號「通風健康鞋之構造」專利案，並非原告異
    議時之證據，自無從於本件作為系爭案不具新穎性或進步性之論據。而系爭案第
    三項雖記載底片下緣設有凸起狀之圓錐凸粒，並使圓孔呈貫通之附屬特徵，但查
    第三項之附屬特徵係以第一項獨立項之技術特徵為基礎，所為技術內容之細部描
    述，縱引證案業已揭露該凸起狀之圓錐凸粒之附屬特徵，但附屬項之基礎特徵既
    未經引證案所揭露，亦不能以此指系爭案第三項附屬項為習知技術，原告此部分
    主張，仍非可採。從而被告為異議不成立之審定，於法並無不合，訴願決定予以
    駁回，亦屬妥適，原告主張前詞，請求撤銷訴願決定及原處分，並命被告對系爭
    案應為異議成立之處分，為無理由，應予駁回。
據上論結，本件原告之訴為無理由，爰依行政訴訟法第九十八條第三項前段，判決如
主文。
中      華      民      國    九十二    年      七      月    三十一    日
                        臺 北 高 等 行 政 法 院   第 三 庭
                                           審 判 長 法  官  姜素娥
                                                    法  官  林文舟
                                                    法  官  陳國成
右為正本係照原本作成。
如不服本判決，應於送達後二十日內，向本院提出上訴狀並表明上訴理由，如於本判
決宣示後送達前提起上訴者，應於判決送達後二十日內補提上訴理由書（須按他造人
數附繕本）。
中      華      民      國    九十二    年      八      月      一      日
                                                    書記官  王英傑


司法院資訊處製作；財團法人民間司法改革基金會備份。
